【裁判字號】    99,交聲,3787
【裁判日期】    991021
【裁判案由】    聲明異議
【裁判全文】
臺灣臺中地方法院刑事裁定            98年度交聲字第3787號
原處分機關  交通部公路總局臺中區監理所
異  議  人  甲○○
即受處分人
上列受處分人因違反道路交通管理處罰條例案件，對於交通部公
路總局臺中區監理所民國99年10月8 日所為之處分（中監違字第
裁60-Z00000000號裁決書），聲明異議，本院裁定如下：
    主  文
原處分關於裁處受處分人甲○○罰鍰逾新臺幣壹萬玖仟伍佰元部
分撤銷，前開撤銷部分甲○○不罰。
其餘異議駁回。
    理  由
一、本件原處分機關交通部公路總局臺中區監理所係以：異議人
    即受處分人甲○○（下稱異議人）於民國98年9 月12日17時
    58分許，駕駛車牌號碼X9-1751 號自小客車，在國道三號南
    下211 公里處，因「酒後駕車經警測定值達每公升0.73毫克
    」違規，經內政部警政署國道公路警察局第七警察隊快官分
    隊員警依違反道路交通管理處罰條例第35條第1項第1款規定
    當場舉發。本案緩起訴已期滿確定，本所遂於99年10月8 日
    以中監違字第裁60-Z00000000號裁決書，裁處受處分人罰鍰
    新臺幣（下同）49,500元、吊扣駕駛執照12個月（已執行）
    ，並施以道安講習。又按緩起訴乃附條件之不起訴處分，本
    質上為不起訴處分之一種，至檢察官為緩起訴處分時，依刑
    事訴訟法第253 條之2第1項規定，徵得被告之同意，對被告
    所為之指示及課予之負擔，乃屬一種特殊處遇措施，並非刑
    罰，故刑事案件經檢察官為緩起訴處分確定後，應視同不起
    訴處分確定，且異議人確定免於受刑事訴追，則依行政罰法
    第26條第2 項規定，自得依違反行政法上義務規定裁處，另
    本案處分金額低於罰鍰金額，亦與道路交管理處罰條例第35
    條規定不符等語。
二、本件聲明異議意旨略以：依行政罰法第26條之規定，異議人
    同一酒駕違規行為，業經地檢署檢察官依刑事訴訟法第 253
    條之2規定，諭知異議人捐款30,000 元，而監理機關又依道
    路交通管理處罰條例第35條第1 項第1 款規定裁罰行政罰鍰
    49,500元，並執行吊扣駕駛執照，實無再一事二罰之必要，
    請求撤銷原處分有關罰鍰部分等語。
三、按「汽車駕駛人，駕駛汽車經測試檢定有下列情形之一者，
    處新臺幣15,000元以上60,000元以下罰鍰，並當場移置保管
    該汽車及吊扣其駕駛執照1 年；因而肇事致人受傷者，並吊
    扣其駕駛執照2 年；致人重傷或死亡者，吊銷其駕駛執照，
    並不得再考領：(一)酒精濃度超過規定標準。」；又「汽車駕
    駛人有下列情形之一者，不得駕車：(二)飲用酒類或其他類似
    物後其吐氣所含酒精濃度超過每公升0.25毫克或血液中酒精
    濃度超過百分之0.05以上。」道路交通管理處罰條例第35條
    第1項第1款、道路交通安全規則第114條第2款分別定有明文
    。惟依95年2月5日施行之行政罰法第26條第1 項規定：「一
    行為同時觸犯刑事法律及違反行政法上義務規定者，依刑事
    法律處罰之。但其行為應處以其他種類行政罰或得沒入之物
    而未經法院宣告沒收者，亦得裁處之。」此乃一行為同時造
    成刑罰法律與行政秩序罰規定發生競合適用之關係時，基於
    「一事不二罰」之法理，經由立法程序確立應以刑罰優先為
    原則，避免行為人承受過度且重複之處罰。此觀該條立法理
    由明確揭示：「一行為同時觸犯刑事法律及違反行政法上義
    務規定時，由於刑罰與行政罰同屬對不法行為之制裁，而刑
    罰之懲罰作用較強，故依刑事法律處罰，即足資警惕時，實
    無一事二罰再處行政罰之必要。且刑事法律處罰，由法院依
    法定程序為之，較符合正當法律程序，應予優先適用。但罰
    鍰以外之沒入或其他種類行政罰，因兼具維護公共秩序之作
    用，為達行政目的，行政機關仍得併予裁處，故為第一項但
    書規定。」其理益明。是以前揭行政罰法中刑事法律處罰優
    先且不再處以行政秩序罰之目的，既係因為行為人已接受刑
    罰而足資警惕，且已發生懲罰之作用，即無使行為人陷於雙
    重處罰之不利益，則關於刑事法律處罰之範圍自應採取實質
    認定，凡刑事實體法或程序法中所規定客觀上剝奪行為人生
    命、自由、財產權利，主觀上亦因制裁之嚴厲性、痛苦性，
    其強度足以造成心理強制而間接達成矯正教化目的之處遇手
    段，皆應納入其中，而不以形式上符合刑法第32條至第34條
    所定主刑及從刑種類者為限，始與前揭法律規範之意旨相符
    （臺灣高等法院臺中分院95年度交抗字第580、591號、96年
    度交抗字第262、253號裁定意旨參照）。
四、次按汽車駕駛人酒精濃度超過規定標準，經裁判確定處以罰
    金低於本條例第92條第3 項所訂最低罰鍰基準規定者，應依
    本條例裁決繳納不足最低罰鍰之部分，道路交通管理處罰條
    例第35條第8 項定有明文。又緩起訴處分金既屬前揭所稱之
    「實質刑事法律處罰」，其性質上類似刑事確定裁判所處以
    之罰金刑，雖有行政罰法第26條第1 項規定之適用，然若行
    為人所支付之緩起訴處分金，未達道路交通管理處罰條例第
    92條第3 項所訂最低罰鍰基準規定者（按依違反道路交通管
    理事件統一裁罰基準表之規定，駕駛人駕駛小型車違反道路
    交通管理處罰條例第35條第1項第1款規定之規定，其吐氣所
    含酒精濃度超過每公升0.55毫克以上者，在限期內到案者，
    處罰鍰49,500元），依道路交通管理處罰條例第35條第8 項
    規定，即須補繳不足最低額罰鍰之部分，始為適法。因此，
    法院僅得就行為人已依緩起訴處分為公益捐款部分予以撤銷
    ，並為不罰之諭知（臺灣高等法院暨所屬法院97年法律座談
    會刑事類提案第39號法律問題研討結果參照）。
五、經查：本件異議人上開酒後駕車除構成道路交通管理處罰條
    例第35條第1 項第1 款之交通違規事由外，亦已合於刑法第
    185條之3服用酒類不能安全駕駛動力交通工具而駕駛罪之構
    成要件，臺灣臺中地方法院檢察署檢察官於斟酌受處分人之
    犯後態度及公共利益之維護後，認以緩起訴處分為適當，乃
    於98年9 月13日以98年度速偵字第3299號為緩起訴處分，並
    於處分書中載明緩起訴期間為1 年，異議人應於收受緩起訴
    處分命令通知書之日起2 個月內，向財團法人瑪利亞社會福
    利基金會支付30,000元，有前開緩起訴處分書影本、郵政跨
    行匯款申請書、臺灣高等法院被告前案紀錄表在卷可稽。則
    異議人上開違反刑事法律禁止規範之犯罪事實既已明確，僅
    因檢察官採取緩起訴處分之替代性刑事處遇手段，未將該案
    逕行起訴或聲請簡易判決處刑，致其後適用之刑事訴訟程序
    有所區別，然就異議人負有包括支付一定金額予檢察官指定
    機構在內之義務觀察，其如未在上開指定期間內確實履行義
    務，依刑事訴訟法第253條之3第1項第3款之規定，受處分人
    將遭受撤銷緩起訴處分之不利益；反之，倘其確實遵守並履
    行各項緩起訴條件，除非合於刑事訴訟法第260 條所定情形
    之一，否則受處分人即無再就同一案件遭受刑事訴追之虞。
    從而，受處分人已因上開緩起訴處分而剝奪其財產權，主觀
    上前揭金錢給付義務亦具有強制性、懲罰性，雖不若易科罰
    金係以支付金錢作為自由刑之替代，惟經由緩起訴處分條件
    之履行使其免於遭檢察官發動起訴程序，仍具有替代刑罰之
    效果，廣義而言，應屬前揭所稱之「實質刑事法律處罰」，
    而有行政罰法第26條第1 項「一事不二罰」規定之適用。（
    臺灣高等法院臺中分院95年度交抗字第477 號裁定同此結論
    ，可值參照）。
六、又交通部公路總局臺中區監理所意見謂：「緩起訴處分乃附
    條件之不起訴處分，本質上為不起訴處分之一種」等語，而
    認行政罰法第26條第2 項所稱「不起訴處分」，包括「緩起
    訴處分」在內。惟該項乃例外得裁處行政秩序罰之補充規定
    ，參諸該條文係將「不起訴處分」、「無罪」、「免訴」、
    「不受理」、「不付審理」等不能證明刑事被告犯罪或未曾
    使其實際接受刑罰之情形逐一臚列，顯然與該條第1 項所指
    發生處罰競合之前提要件尚有未合，故有第2 項仍依違反行
    政法上義務規定裁處之必要。而緩起訴處分既非不能證明行
    為人之犯罪事實，且有支付一定金額之實質處罰，自與上開
    行政罰法第26條第2 項列舉之不起訴處分等情形迥然有別，
    仍無從遽為比擬而為相同之處置。如若不然，則刑事被告如
    經法院循審判程序判處罰金或得以易科罰金之拘役或有期徒
    刑，均得以援用行政罰法第26條第1 項之規定，免於處以行
    政秩序罰之雙重不利益；至於藉由緩起訴處分而節省司法資
    源者，在基於實質懲罰目的而其財產權遭受剝奪之餘，卻仍
    需繳納一定金額之行政罰鍰，其結果勢必降低刑事被告接受
    緩起訴處分之意願，而反噬緩起訴處分替代繁複刑事審判程
    序之制度性機能。準此以言，行政罰法第26條第2 項既未將
    緩起訴處分列舉其中，本於「例外規定從嚴解釋」之法理及
    前揭說明，自不能將條文中「不起訴處分」之範圍，擴及於
    性質顯不相同之「緩起訴處分」，附此敘明。而道路交通管
    理處罰條例第35條所規定之裁處，含有罰鍰與吊扣駕照之處
    分，二者分屬行政罰法中之裁罰，有對於過去違反義務行為
    處罰之「秩序罰」（指罰鍰），以及對於預防將來再犯危險
    之「管制罰」（指吊扣駕照）；前者對於過去義務違反而為
    秩序罰之目的，與刑事制裁酒醉駕車所欲達到保護交通安全
    之目的相同，二者既為相同之目的，則處以較重之刑事制裁
    為已足，自無重複處罰行政罰之必要。本件對於性質相同之
    金錢裁罰，已依懲罰作用較強之刑事法律制裁後，即無再依
    行政法為相同處罰之理。而受處分人所繳納上開具有罰金性
    質之處分金30,000元，未達道路交通管理處罰條例第35條第
    1項第1款暨違反道路交通管理事件統一裁罰基準表所定之最
    低罰鍰基準額49,500元，仍須補繳不足之19,500元。是依首
    揭說明，原處分機關就行政罰之罰鍰方面，依道路交通管理
    處罰條例第35條第8 項規定，應僅得就受處分人所繳納不足
    最低罰鍰基準額之部分即差額19,500元裁處罰鍰。原處分機
    關漏未斟酌及此，而對受處分人裁處罰鍰49,500元，其中逾
    19,500元部分即30,000元有違行政罰法第26條第1 項前段一
    事不二罰之規定，自有未恰。
七、綜上所述，異議人就原處分關於裁處異議人罰鍰30,000元部
    分之異議為有理由，原處分就此部分應予撤銷，並諭知不罰
    ，惟因受處分人尚有補繳19,500元罰鍰差額之義務，故原處
    分關於裁處異議人罰鍰逾19,500元部分，自無不當，此部分
    之異議為無理由。
八、至於原處分關於吊扣駕駛執照部分，則係預防將來再犯危險
    之管制罰，而有別於前揭針對已發生違規事實科處罰鍰之行
    政秩序罰，屬行政罰法第26條第1 項但書所稱之「其他種類
    行政罰」，原處分機關仍得依道路交通管理處罰條例第35條
    第1項第1款予以裁處，然受處分人就此部分並未聲明異議，
    本院自無庸審酌，併此敘明。
據上論斷，應依道路交通管理處罰條例第87條第2 項、道路交通
案件處理辦法第19條、第20條前段，裁定如主文。
中    華    民    國    99    年    10    月    21    日
                  刑事第四庭  法  官  高英賓
以上正本證明與原本無異。
如不服本裁定，應於收受送達後5 日內向本院提出抗告狀。（應
附繕本）
                              書記官  司立文
中    華    民    國    99    年    10    月    21    日

司法院資訊處製作；財團法人民間司法改革基金會備份。
